ACORDAO-COMPLETO-2340556

ACÓRDÃO 3342/2019 ATA 12/2019 - PRIMEIRA CÂMARA

VISTOS, relatados e discutidos estes autos de tomada de contas especial (TCE) instaurada pelo Fundo Nacional de Desenvolvimento da Educação (FNDE) , em desfavor do Sr. Raimundo Soares do Nascimento, exPrefeito de Alcântara/MA em razão da omissão no dever de prestar contas dos recursos repassados àquele município à conta do Programa Dinheiro Direto na Escola (PDDE) , no exercício de 2012,
ACORDAM os Ministros do Tribunal de Contas da União, reunidos em sessão da Primeira Câmara, ante as razões expostas pelo Relator, em:
9.1. julgar irregulares, com fulcro nos arts. 1º, inciso I, 16, inciso III, alínea "a", 19, caput, e 23, inciso III, da Lei 8.443/1992, as contas do Sr. Domingos Santana da Cunha Junior, exPrefeito municipal de Alcântara/MA;
9.2. julgar irregulares, com fulcro nos arts. 1º, inciso I, 16, inciso III, alínea "c", 19, caput, e 23, inciso III, da Lei 8.443/1992, as contas do Sr. Raimundo Soares do Nascimento, exPrefeito municipal de Alcântara/MA, e condená-lo ao pagamento das quantias a seguir especificadas, atualizadas monetariamente e acrescidas dos juros de mora, calculados a partir das datas indicadas até a data do efetivo recolhimento, fixando-lhe o prazo de quinze dias, a contar da notificação, para que comprove, junto ao TCU, o recolhimento dos valores aos cofres do Fundo Nacional de Desenvolvimento da Educação (FNDE) nos termos do art. 214, inciso III, alínea "a", do Regimento Interno/TCU, abatendo-se os valores eventualmente já ressarcidos:
                           TRIBUNAL DE CONTAS DA UNIÃO		TC Processo 014.514/2017-6
	DATA
	VALOR (R$) 

	12/6/2012
	8.692,40

	12/6/2012
	13.048,70

	12/6/2012
	33.899,00

	12/6/2012
	2.064,70

	19/10/2012
	71.000,00

	25/10/2012
	13.000,00

	31/10/2012
	2.013,57

9.3. aplicar ao Sr. Raimundo Soares do Nascimento, a multa prevista no art. 57 da Lei 8.443/1992 c/c o art. 267 do Regimento Interno, no valor de R$ 20.000,00 (vinte mil reais) , com a fixação do prazo de quinze dias, a contar da notificação, para comprovar, perante este Tribunal (art. 214, inciso III, alínea "a", do Regimento Interno) , o recolhimento da dívida aos cofres do Tesouro Nacional, atualizada monetariamente desde a data deste acórdão até a do efetivo recolhimento, se for paga após o vencimento, na forma da legislação em vigor;
9.4. aplicar ao Sr. Domingos Santana da Cunha Junior, a multa prevista no art. 58, inciso I, da Lei 8.443/1992 c/c o art. 267 do Regimento Interno, no valor de R$ 20.000,00 (vinte mil reais) , com a fixação do prazo de quinze dias, a contar da notificação, para comprovar, perante este Tribunal (art. 214, inciso III, alínea "a", do Regimento Interno) , o recolhimento da dívida aos cofres do Tesouro Nacional, atualizada monetariamente desde a data deste acórdão até a do efetivo recolhimento, se for paga após o vencimento, na forma da legislação em vigor;
9.5. autorizar, desde logo, nos termos do art. 28, inciso II, da Lei 8.443/1992, a cobrança judicial das dívidas, caso não atendida a notificação;
9.6.1. remeter cópia deste Acórdão ao:
9.6.1.1. Procurador-Chefe da Procuradoria da República no Estado do Maranhão, nos termos do § 3º do art. 16 da Lei 8.443/1992 c/c o § 7º do art. 209 do Regimento Interno do TCU, para as providências que entender cabíveis; e,
9.6.1.2. Fundo Nacional de Desenvolvimento da Educação (FNDE) , para ciência.

Tomada de contas especial instaurada pelo FNDE em desfavor do ex-Prefeito do Município de Alcântara/MA (gestão 2009-2012), em razão da omissão no dever de prestar contas dos recursos repassados na modalidade fundo a fundo, à conta do Programa Dinheiro Direto na Escola (PDDE), no exercício de 2012.

Primeira Câmara

Prefeitura Municipal de Alcântara/MA.

3. Interessados/Responsáveis:
3.1. Interessado: Fundo Nacional de Desenvolvimento da Educação (00.378.257/0001-81).
3.2. Responsáveis: Domingos Santana da Cunha Junior (XXX.897.343-XX); Raimundo Soares do Nascimento (XXX.832.473-XX).

13.1. Ministros presentes: Walton Alencar Rodrigues (Presidente), Benjamin Zymler e Vital do Rêgo.
13.2. Ministro-Substituto convocado: Augusto Sherman Cavalcanti (Relator).
13.3. Ministro-Substituto presente: Weder de Oliveira.

ACORDAO-COMPLETO-2371940

Acórdão 14124/2019 - Primeira Câmara

AUGUSTO SHERMAN

Adoto, como relatório, excerto da instrução vazada à peça 20 dos autos, anuída pelo titular da então SecexMA (peça 21) , bem como Parecer do MP/TCU (peça 22) , da lavra do e. Procurador Sérgio Caribé:
"INTRODUÇÃO
1. Cuidam os autos de tomada de contas especial (TCE) instaurada pelo Fundo Nacional de Desenvolvimento da Educação (FNDE) , em desfavor do Sr. Raimundo Soares do Nascimento, exPrefeito de Alcântara/MA em razão da omissão no dever de prestar contas dos recursos repassados ao Município de Alcântara/MA por força de repasses na modalidade fundo a fundo, à conta do Programa Dinheiro Direto na Escola (PDDE) , no exercício de 2012.
2. Referido Programa tinha por objeto 'cobertura de despesas de custeio, manutenção e de pequenos investimentos, que concorram para a garantia do funcionamento e melhoria da infraestrutura física e pedagógica dos estabelecimentos de ensino, em caráter suplementar', em conformidade com a Resolução - CD/FNDE 7, de 12/4/2012 (PDDE/2012) .
HISTÓRICO 
3. Para a execução do Programa Dinheiro Direto na Escola, programa de ação continuada, o FNDE repassou à Prefeitura Municipal de Alcântara/MA, no exercício de 2012, a importância de R$176.864,17, por meio das seguintes ordens bancárias (peça 1, p. 45) :
                           TRIBUNAL DE CONTAS DA UNIÃO		TC Processo 014.514/2017-6
	Data
	Valor (R$) 
	Ordem Bancária

	12/6/2012
	8.692,40
	2012OB523434

	12/6/2012
	13.048,70
	2012OB523469

	12/6/2012
	33.899,00
	2012OB523520

	12/6/2012
	2.064,70
	2012OB523951

	15/8/2012
	3.442,80
	2012OB535713

	15/8/2012
	9.327,20
	2012OB535980

	15/8/2012
	1.721,40
	2012OB536400

	15/8/2012
	18.654,40
	2012OB537820

	19/10/2012
	71.000,00
	2012OB551296

	25/10/2012
	13.000,00
	2012OB552522

	31/10/2012
	2.013,57
	2012OB557342

	TOTAL
	176.864,17
	
4. O detalhamento das ordens bancárias no Portal do FNDE indica que as transferências foram feitas tanto para a Prefeitura de Alcântara/MA quanto diretamente para as associações de pais e mestres e outros tipos de associações, todas entidades privadas representativas das escolas públicas municipais, conforme tabela abaixo (peça 1, p. 11-13) :
	OB
	Valor (R$) 
	DATA
	Ente beneficiário

	523434
	319,00
	12/6/2012
	Assoc. Pais e Mestres da Escola Municipal Antônio Lobo

		522,00
	12/6/2012
	Assoc Pais e Mestre da Escola Munic Assis Chateaubriand

		663,00
	12/6/2012
	APM Escola Municipal Governador Newton de Barros Bello

		616,80
	12/6/2012
	Associação Pais e Mestre da Escola D Pedro II

		290,00
	12/6/2012
	Conselho Escolar da Escola Municipal Deputado Saboia

		3.946,20
	12/6/2012
	Conselho Escolar do Jardim de Infância Inácio de Viveir Ra

		616,80
	12/6/2012
	Conselho Escolar da Escola M. Apolinário Antônio Ribeiro

		650,40
	12/6/2012
	Conselho Escolar da Escola M. Ver. Manoel Domin. Pereira

		604,20
	12/6/2012
	Conselho Escolar da Escola Municipal Dr. Facure

		464,00
	12/6/2012
	Conselho Escolar da Escola Municipal Santa Tereza

	523951
	159,50
	12/6/2012
	Assoc Pais e Mestres da Escola Municipal Antônio Lobo

		261,00
	12/6/2012
	Assoc Pais e Mestre da Escola Munic. Assis Chateaubriand

		331,50
	12/6/2012
	APM Escola Municipal Governador Newton de Barros Bello

		308,40
	12/6/2012
	Associação Pais e Mestre da Escola D Pedro II

		145,00
	12/6/2012
	Conselho Escolar da Escola Municipal Deputado Saboia

		325,20
	12/6/2012
	Conselho Escolar da Escola M. Ver. Manoel Domin. Pereira

		302,10
	12/6/2012
	Conselho Escolar da Escola Municipal Dr. Facure

		232,00
	12/6/2012
	Conselho Escolar da Escola Municipal Santa Tereza

	523469
	677,30
	12/6/2012
	Assoc. Pais e Mestres da Escola Municipal Antônio Lobo

		671,00
	12/6/2012
	Assoc Pais e Mestre da Escola Munic Assis Chateaubriand

		2.164,20
	12/6/2012
	Assoc. Pais e Mestres da Escola Municipal Duque de Caxias

		2.006,70
	12/6/2012
	APM Escola Municipal Governador Newton de Barros Bello

		3.570,00
	12/6/2012
	Associação Pais e Mestre da Escola Cidade de Alcântara

		1.608,30
	12/6/2012
	Associação Pais e Mestre da Escola D Pedro II

		337,80
	12/6/2012
	Conselho Escolar da Escola Municipal Deputado Saboia

		650,00
	12/6/2012
	Conselho Escolar da Escola M. Marechal Castelo Branco II

		354,60
	12/6/2012
	Conselho Escolar da Escola M. Ver. Manoel Domin. Pereira

		658,40
	12/6/2012
	Conselho Escolar da Escola Municipal Dr. Facure

		350,40
	12/6/2012
	Conselho Escolar da Escola Municipal Santa Tereza

	523520
	1.354,60
	12/6/2012
	Assoc. Pais e Mestre da Escola Municipal Antônio Lobo

		1.342,00
	12/6/2012
	Assoc Pais e Mestre da Escola Munic. Assis Chateaubriand

		4.328,40
	12/6/2012
	Assoc. Pais e Mestres da Escola Municipal Duque de Caxias

		4.013,40
	12/6/2012
	APM Escola Municipal Governador Newton de Barros Bello

		7.140,00
	12/6/2012
	Associação Pais e Mestre da Escola Cidade de Alcântara

		3.216,60
	12/6/2012
	Associação Pais e Mestre da Escola D Pedro II

		6.438,60
	12/6/2012
	Conselho Escolar Escola Municipal Inácio de Viveiro Raposo

		675,60
	12/6/2012
	Conselho Escolar da Escola Municipal Deputado Saboia

		1.363,00
	12/6/2012
	Conselho Escolar da Escola M. Apolinário Antônio Ribeiro

		1.300,00
	12/6/2012
	Conselho Escolar da Escola M. Marechal Castelo Branco II

		709,20
	12/6/2012
	Conselho Escolar da Escola M. Ver. Manoel Domin. Pereira

		1.316,80
	12/6/2012
	Conselho Escolar da Escola Municipal Dr. Facure

		700,80
	12/6/2012
	Conselho Escolar da Escola Municipal Santa Tereza

	551296
	13.000,00
	19/10/2012
	Assoc Pais e Mestre da Escola Munic. Assis Chateaubriand

		15.000,00
	19/10/2012
	Assoc. Pais e Mestres da Escola Municipal Duque de Caxias

		15.000,00
	19/10/2012
	Associação Pais e Mestre da Escola Cidade de Alcântara

		15.000,00
	19/10/2012
	Associação Pais e Mestre da Escola D Pedro II

		13.000,00
	19/10/2012
	Conselho Escolar da Escola M. Ver. Manoel Domin. Pereira

	557342
	2.013,57
	31/10/2012
	Conselho Escolar Escola Municipal Inácio de Viveiro Raposo

	523522
	13.000,00
	25/10/2012
	Conselho Escolar da Escola M. Marechal Castelo Branco II

	535713
	3.442,80
	15/8/2012
	Prefeitura Municipal de Alcântara

	535980
	9.327,20
	15/8/2012
	Prefeitura Municipal de Alcântara

	536400
	1.721,40
	15/8/2012
	Prefeitura Municipal de Alcântara

	537820
	18.654,40
	15/8/2012
	Prefeitura Municipal de Alcântara

	TOTAL
	176.864,17
		
5. A prestação de contas dos recursos do PDDE, exercício de 2012, deveria ser apresentada ao FNDE até 28/2/2013, conforme o art. 20, inciso III, da Resolução CD/FNDE 12/2012. Já a prestação de contas das escolas recebedoras dos recursos, denominadas pelo FNDE como Unidades Executoras (UEx) , para a Prefeitura, chamada de Entidade Executora (EEx) , deveria ocorrer até 31/12/2012, nos termos do art. 20, inciso I, da citada Resolução.
6. O exprefeito Raimundo Soares do Nascimento, gestor dos recursos (1/1/2009 a 31/12/2012) , foi notificado pelo FNDE em 16/6/2015 (peça 1, p. 22-24 e 26-27) . Não há resposta dele nos autos.
7. O prefeito sucessor, Domingos Santana da Cunha Junior, encaminhou ao FNDE em 23/5/2014, cópia da representação criminal impetrada no Ministério Público Federal contra o exgestor do Município de Alcântara/MA, devido ao não envio da prestação de contas dos recursos do PDDE/2012 (peça 1, p. 31-36) .
8. O FNDE emitiu a Informação 1394/2016 que concluiu pela irregularidade das contas e pela responsabilidade do sr. Raimundo Soares do Nascimento, gestão de 2009-2012 e indicou o débito pelo valor total repassado (peça 1, p. 1-3) .
9. O Tomador de Contas emitiu o Relatório de TCE 97/2016, em 28/9/2016, no qual concluiu pela ocorrência de dano ao erário pelo valor integral repassado em 2012 ao Município de Alcântara/MA, no âmbito do Programa PDDE, bem como pela responsabilidade do exprefeito, Raimundo Soares do Nascimento (peça 1, p. 45-48) . Registrou, também, que foi afastada a corresponsabilidade do prefeito sucessor que apresentou a documentação relativa a adoção pelo Município das medidas de resguardo ao erário e de responsabilização em face do antecessor.
10. A Secretaria Federal de Controle Interno (SFCI) emitiu o Relatório e o Certificado de Auditoria 242/2017, nos quais anuiu com a quantificação do débito e com a responsabilização indicada no processo de TCE, bem como pela irregularidade das contas do exprefeito (peça 1, p. 55-59) . 
11. O Ministro de Estado da Educação atestou ter tomado conhecimento das conclusões deste do processo de TCE e determinou o envio do processo a este Tribunal (peça 1, p. 61) .
12. No âmbito deste Tribunal foi lavrada a instrução inicial à peça 7 que concluiu pela responsabilidade dos exprefeitos, Raimundo Soares do Nascimento (2009-2012) e Domingos Santana da Cunha Junior (2013-2017) . O exame técnico lançado naquela instrução explicitou a forma de repasse do PDDE e definiu adequadamente as responsabilidades, consoante excerto abaixo reproduzido:
13. O primeiro ponto a ser verificado envolve a identificação do beneficiário do repasse dos recursos. A esse respeito, inicia-se pela transcrição do art. 5º da referida norma:
art. 5º Os recursos do PDDE serão destinados às escolas definidas pelos incisos I e II do art. 3º, por intermédio de suas Entidades Executoras (EEx) , Unidades Executoras Próprias (UEx) e Entidades Mantenedoras (EM) .
Parágrafo único. Por Entidade Executora (EEx) , Unidade Executora Própria (UEx) e Entidade Mantenedora (EM) entende-se o órgão ou instituição responsável pela formalização dos procedimentos de adesão e habilitação e pelo recebimento, execução e prestação de contas dos recursos transferidos que, na forma desta Resolução, compreende:
I - Entidade Executora (EEx) - prefeituras municipais e secretarias distrital e estaduais de educação, responsáveis pela formalização dos procedimentos de adesão ao programa e pelo recebimento, execução e prestação de contas dos recursos destinados às escolas de suas redes de ensino que não possuem UEx;
II - Unidade Executora Própria (UEx) - entidade privada sem fins lucrativos, representativa das escolas públicas, integrada por membros da comunidade escolar comumente denominada de caixa escolar, associação de pais e mestres, conselho escolar, círculo de pais e mestres, dentre outras entidades, constituída para receber, executar e prestar contas dos recursos destinados às referidas escolas; e [...]
14. Para contextualizar o exame do artigo acima ao presente caso, tem-se que o repasse financeiro do PDDE foi realizado tanto para a entidade executora (EEx) , no caso, a Prefeitura Municipal de Alcântara/MA, como para unidades executoras (UEx) , constituídas como associações de pais e mestres, entidades privadas representativas das escolas, conforme se verifica no detalhamento no item 4 supra.
15. Deve-se ressaltar que as associações de pais e mestres são pessoas jurídicas de direito privado, com autonomia financeira e gerem diretamente os recursos repassados. Seus dirigentes também assumem o dever de prestar contas.
16. A instauração desta TCE decorreu da falta de prestação de contas dos valores transferidos em 2012 tanto para a Prefeitura quanto para associações de pais e mestres. Assim, cabe trazer para este pronunciamento excerto da Resolução CD/FNDE 7/2012 que rege a prestação de contas do PDDE:
art. 20 A prestação de contas dos recursos recebidos por intermédio do PDDE deverá ser feita da seguinte forma:
I - das UEx, às EEx a que as escolas estejam vinculadas, até 31 de dezembro do ano da efetivação do respectivo crédito nas contas correntes específicas das UEx, constituída do Demonstrativo da Execução da Receita e da Despesa e de Pagamentos Efetuados, da Relação de Bens Adquiridos ou Produzidos e dos extratos bancários da conta corrente específica em que os recursos foram depositados e das aplicações financeiras realizadas e, se for o caso, da Conciliação Bancária, acompanhada de documentos julgados necessários à comprovação da execução dos recursos;
 (...) 
III - das EEx, ao FNDE, por intermédio do Sistema de Gestão de Prestação de Contas (SIGPC) , até 28 de fevereiro do ano subsequente ao da efetivação do crédito nas contas correntes específicas;
§ 1º As EEx deverão analisar e consolidar as prestações de contas recebidas das UEx das escolas de suas redes de ensino, e, até 28 de fevereiro subsequente ao do repasse dos recursos, emitir parecer conclusivo, no SiGPC, acerca da aplicação dos recursos, efetivando os registros correspondentes às UEx inadimplentes com prestação de contas, bem como os concernentes às que regularizarem suas pendências.
§ 2° Os comprovantes de envio das prestações de contas das UEx, EM e EEx deverão ser mantidos, em arquivo, à disposição do FNDE, dos órgãos de controle interno e externo e do Ministério Público, pelo prazo previsto no caput do art. 17.
§ 3º As prestações de contas das EM e EEx, referidas, respectivamente, nos incisos II e III do caput deste artigo, serão realizadas mediante a inserção, por seus respectivos titulares, de dados relativos à execução do programa, no Sistema de Gestão de Prestação de Contas (SIGPC) , nos termos estabelecidos pela Resolução n° 2, de 18 de janeiro de 2012, disponível no sítio www.fnde.gov.br.
 (...) 
§ 5º Na hipótese de a prestação de contas:
I) da UEx não ser apresentada na forma ou até a data prevista no inciso I deste artigo, ou não ser aprovada em razão de falhas e irregularidades, a EEx, em conformidade com a rede de ensino a que a escola pertença, estabelecerá o prazo máximo de 30 (trinta) dias para sua apresentação, regularização ou devolução dos recursos recebidos ou impugnados, sob pena de bloqueio de futuros repasses financeiros;
 (...) 
III) da EEx não ser enviada até a data prevista no inciso III do caput, na forma estabelecida no § 3º deste artigo, ou não ser aprovada, em razão de falhas e irregularidades, o FNDE estabelecerá o prazo máximo de 45 (quarenta e cinco) dias para seu envio, regularização ou devolução dos recursos recebidos ou impugnados, sob pena de bloqueio de futuros repasses financeiros; e
IV) da EEx e da EM ser apresentada, e não evidenciar as falhas e irregularidades a que se referem os incisos II e III deste parágrafo, o FNDE a aprovará.
§ 6º As UEx que não regularizarem suas pendências com prestações de contas estarão sujeitas a bloqueio de repasses e a medidas em desfavor dos gestores faltosos para ressarcimento do erário.
§ 7º Na hipótese da não regularização das pendências de prestação de contas da EEx ou da EM ou da não devolução dos valores impugnados no prazo assinalado nos incisos II e III do §5º deste artigo, o FNDE adotará providências em desfavor dos gestores responsável e corresponsável, quando for o caso, pela irregularidade cometida, para ressarcimento do erário.
§ 8º Os recursos financeiros a que se refere esta Resolução, quando creditados nas contas correntes específicas das EEx, das UEx ou das EM após 31 de dezembro do ano do repasse, deverão ser objeto de prestação de contas no exercício seguinte, independentemente dessas entidades receberem recursos neste último exercício.
§ 9º Os saldos financeiros de exercícios anteriores, reprogramados na forma prevista no parágrafo art. 16, deverão ser objeto de prestação de contas pelas UEx, EM e EEx, na forma e nos prazos previstos nos incisos I a III do caput e no § 1 o deste artigo, mesmo que essas não tenham sido contempladas com novos repasses.
17. Quando os recursos são repassados diretamente à prefeitura, esta se qualifica como EEx, e deve elaborar e encaminhar a prestação de contas ao FNDE. Porém, no caso em que os recursos foram geridos também pelas Unidades Executoras Próprias (UEx) , ou seja, pelas associações de pais e mestres, que receberam diretamente as transferências de recursos, primeiramente, elas elaboram e apresentam a prestação de contas à EEx (prefeitura) , que as analisará e consolidará, e:
a) em caso de aprovação, providencia seu encaminhamento ao FNDE; e,
b) em caso de omissão ou não aprovação, adota as medidas previstas nos §§ 5º, inciso I, e 6º do art. 20 da Resolução CD-FNDE 7/2012, conforme o caso. 
18. Neste caso, tanto houve repasse diretamente à Prefeitura (EEx) quanto transferências às associações de pais e mestres (EEx) . Depara-se, assim, com duas situações distintas para fins de reparação. No caso da prestação de contas da EEx, ou seja, a Prefeitura, a responsabilidade recai exclusivamente no exprefeito, Raimundo Soares do Nascimento, que foi o gestor dos recursos e tinha o dever de manter nos arquivos a documentação comprobatória. A representação criminal movida pelo município em face do exprefeito o acusa justamente de não ter prestado contas.
19. Os repasses efetuados diretamente à Prefeitura foram os seguintes (item 4) :
	DATA
	VALOR

	15/8/2012
	3.442,80

	15/8/2012
	9.327,20

	15/8/2012
	1.721,40

	15/8/2012
	18.654,40

	Total
	33.145,80

20. Já no caso dos recursos repassados diretamente à UEx, ou seja, às associações de pais e mestres, entidades privadas representativas das escolas públicas, a responsabilidade de comprovar a regular utilização dos recursos transferidos diretamente às UEx não é, em um primeiro momento, do Prefeito, mas sim do gestor de cada uma dessas unidades, mediante a apresentação das respectivas prestações de contas à Prefeitura. A esta cabe analisar, adotar as demais medidas previstas na Resolução CD/FNDE, conforme o caso, consolidar e encaminhá-las ao FNDE, até a data limite fixada para tanto (28/2/2013) .
21.  Diante do exposto, tem-se que cabia ao prefeito sucessor verificar se as UEx prestaram contas e, ao constatar que as UEx não haviam apresentado as prestações de contas no prazo limite fixado (31/12/2012) , adotar as providências previstas nos §§ 5º, inciso I, e 6º do art. 20 da Resolução CD-FNDE 7/2012.
22.  Se as Uexs prestaram contas ou não até 31/12/2012 - data limite do mandato do Sr. Raimundo Soares do Nascimento -, a responsabilidade pelas providências, em razão do princípio da continuidade administrativa, passa para o prefeito sucessor, que, para este caso, não pode alegar a falta de documentos nos arquivos da Prefeitura, pois os documentos comprobatórios das despesas deveriam estar sob a guarda das entidades escolares. Cabia ao mandatário municipal cujo mandato iniciou em 1/1/2013, adotar as providências previstas na legislação. Mesmo que alguma UEx tivesse prestado contas até 31/12/2012 e a documentação não estivesse nos arquivos da Prefeitura, bastava ao sucessor solicitar que reapresentasse.
23.  Decorrido o prazo fixado para prestar contas pelas UEx (31/12/2012) e não tendo sido apresentadas as contas ou na hipótese de não estarem nos arquivos municipais, deveria o sucessor, Sr. Domingos Santana da Cunha Junior (peça 2) , estabelecer prazo máximo de trinta dias para apresentação da prestação de contas ou a devolução dos recursos recebidos, sob pena de bloqueio de futuros repasses financeiros, nos termos do art. 20, § 5º, inciso I, da Resolução CD/FNDE 7/2012.
24 Ou seja, cabia ao prefeito sucessor adotar as medidas previstas no art. 20 da Resolução CD/FNDE 7/2012, o que não feito, no que lhe recai a responsabilidade pela omissão. Nessa situação, cabe ao prefeito sucessor comprovar a adoção de medidas administrativas, a exemplo da fixação do prazo, tratada no item anterior, bem como a 'indicação da Relação das UEx Inadimplentes com Prestação de Contas, com a indicação, se houver, das UEx cujas prestações de contas não foram apresentadas ou aprovadas', consoante o §1º do art. 20 da Resolução FNDE 7/2012, em atenção à Súmula TCU 230.
25. Além dos pontos acima, que apontam para a responsabilidade do prefeito sucessor, o art. 21, § 8º, da Resolução CD/FNDE 7/2012, prevê que 'na hipótese de não serem providenciadas ou não serem aceitas as justificativas de que tratam o caput e os §§ 2°, 4°, 5º e 6º deste artigo, o FNDE incluirá o gestor sucessor como responsável solidário pelo débito apurado, quando se tratar de omissão de prestação de contas cujo prazo para envio à EEx ou ao FNDE tiver expirado em sua gestão'.
26. A jurisprudência dominante no Tribunal, com referência aos recursos do PDDE, em que nos autos não ficar comprovado que as UEx apresentaram as prestações de contas, é de que a responsabilidade fica restrita ao prefeito que deveria analisar, consolidar e encaminhá-las ao FNDE. Com vistas a sedimentar tal entendimento, trazemos a colação excertos do Relatório e Voto proferidos pelo Exmo. Ministro Augusto Nardes, no TCProcesso 014.015/2006-4, condutor do Acórdão 2301/2009-TCU-Primeira Câmara:
Sumário:
TOMADA DE CONTAS ESPECIAL. RECURSOS REPASSADOS POR MEIO DO PROGAMA DINHEIRO DIRETO NA ESCOLA - PDDE. OMISSÃO NO DEVER DE PRESTAR CONTAS. AUSÊNCIA DE COMPROVAÇÃO DA REGULAR APLICAÇÃO DOS RECURSOS. CONTAS IRREGULARES. DÉBITO E MULTA.
1. O prefeito da época do repasse dos recursos oriundos do Programa Dinheiro Direto na Escola - PDDE responde, em caso de omissão no dever de prestar contas da parcela diretamente destinada à edilidade, pelo débito resultante da ausência de comprovação da regular aplicação dos recursos, com a concomitante irregularidade das contas.
2. O prefeito sucessor é solidariamente responsável com o antecessor pela comprovação da regular aplicação dos recursos recebidos por força do citado programa, referentes ao exercício imediatamente anterior àquele em que assumiu a gestão municipal, caso não demonstre ter adotado medidas administrativas, consoante o § 1º do art. 15 da Resolução FNDE 10/2004, in fine, e/ou judiciais com vista ao resguardo do patrimônio público, em atenção à Súmula TCU 230. 
3. Os dirigentes das Unidades Executoras - UEx e dos estabelecimentos de ensino são solidariamente responsáveis, com o gestor municipal, pela comprovação da regular aplicação dos recursos diretamente transferidos à conta dessas unidades por força do PDDE, ficando a responsabilização restrita ao prefeito em caso de inexistirem alegações e provas nos autos que demonstrem terem aqueles apresentado prestação de contas.
 (...) 
Voto:
3. Em primeiro lugar, vejo que a matéria suscita divergências na jurisprudência desta Corte. A corrente majoritária entende que, em caso de omissão, a responsabilidade pela comprovação da regular aplicação dos recursos deve recair apenas sobre o gestor municipal (v. Acórdãos 2.572/2006, 2.854/2007 e 3.518/2007, de 1ª Câmara, e Acórdãos 2.301/2004, 1.657/2005, 1.351/2006, 2.345/2006, 2.352/2006, 3.377/2006, 185/2007, 186/2007, 2.220/2007, e 1.074/2009, de 2ª Câmara) , cabendo-lhe consolidar e encaminhar a prestação de contas da totalidade dos recursos transferidos ao município à conta do programa, mesmo em relação àqueles repassados diretamente às Unidades Executoras - UEx. de outro lado, há posicionamentos segundo os quais compete ao gestor apenas a comprovação relativa aos recursos repassados diretamente ao ente federativo, ressalvados aqueles destinados especificamente às contas das escolas ou unidades executoras beneficiadas. Nessa hipótese, citam-se os Acórdãos 2.426/2006 e 279/2009, da 2ª Câmara.
4. Apresentada a controvérsia, entendo que, apesar de ter me manifestado em outras oportunidades favorável à corrente dominante, verifico que a questão restou devidamente esclarecida no Acórdão 279/2009-TCU-Segunda Câmara. Na ocasião, constou do corpo da ementa o seguinte entendimento:
'1. Os dirigentes dos Conselhos Deliberativos das Comunidades Escolares também são solidariamente responsáveis, com o gestor municipal, pela comprovação da regular aplicação dos recursos recebidos diretamente pelas Unidades de Ensino por força do Programa Dinheiro Direto na Escola - PDDE.
2. O prefeito sucessor é solidariamente responsável com o antecessor pela comprovação da regular aplicação dos recursos recebidos por força do Programa Dinheiro Direto na Escola - PDDE referentes ao exercício imediatamente anterior àquele em que assumiu a gestão municipal.'
5. Basta ver que os dirigentes das unidades executoras são obrigados a assinar termo no qual se comprometem, na forma da lei, 'a executar os recursos que vierem a ser liberados pelo FNDE/MEC, à conta do Programa Dinheiro Direto na Escola, em favor da (s) escola (s) que representa (m) , bem como, prestar contas da aplicação dos recursos recebidos' (Anexo I-A integrante da Resolução FNDE 10/2004) . de se perceber, então, que o programa reveste-se de caráter descentralizado, tendo dotado as UEx de autonomia administrativo-financeira, razão por que se apresenta insustentável, a meu ver, a tese de que a responsabilização por eventual dano ao erário seja de exclusividade dos prefeitos e/ou de seus sucessores.
6. Naquela oportunidade, o Tribunal deliberou ainda no sentido de que o prefeito sucessor deve responder, solidariamente com o antecessor, pelo débito decorrente da ausência de comprovação das quantias diretamente repassadas ao município.
7. Dessa forma, compreendo que o fundamento para a sua condenação reside no fato de que, de posse das prestações de contas das UEx, as prefeituras e secretarias de Educação devem, segundo o disposto no § 1º do art. 15 da Resolução FNDE 15/2004:
a) analisar as prestações de contas e arquivar toda essa documentação;
b) consolidar e emitir parecer conclusivo sobre as prestações de contas encaminhadas pelas unidades executoras das escolas de sua rede de ensino;
c) prestar contas ao FNDE dos recursos transferidos para atendimento às escolas que não possuem unidades executoras;
d) encaminhar a documentação até 28 de fevereiro do ano subsequente ao ano do repasse ao FNDE.
8. Na impossibilidade de cumprir as medidas acima, deve o prefeito sucessor comprovar a adoção de medidas administrativas, v.g., 'indicação da Relação das UEx Inadimplentes com Prestação de Contas (Anexo VII) , com a indicação, se houver, das UEx cujas prestações de contas não foram apresentadas ou aprovadas', consoante o §1º do art. 15 da Resolução FNDE 10/2004, in fine, e/ou judiciais com vistas ao resguardo do patrimônio público, em atenção à Súmula TCU 230.
9. No caso em apreço, isso não ocorreu, uma vez que a Sra. (...) , ao permanecer-se silente frente ao ofício citatório que lhe foi dirigido, configurando-se sua revelia, ex vi do art. 12, § 3º, da Lei 8.443/1992, deixou passar a oportunidade de trazer aos autos fatos ou documentos que pudessem atestar ter adotado alguma das providências indicadas anteriormente.
10. No tocante ao gestor municipal cujo mandato eletivo tenha abrangido as datas dos repasses, aquele decisum deixou claro que, em caso de omissão no dever de prestar contas, deve responder pelo débito correspondente ao valor diretamente transferido à edilidade, solidariamente com o prefeito sucessor.
11. Há de ser ressaltado que não há impedimento a que o prefeito antecessor, em se tratando de repasses ocorridos em sua gestão, apresente, ainda que de maneira parcial, as prestações de contas porventura encaminhadas pelas UEx antes do término de seu mandato. Isso porque o citado normativo estipula datas limites, e não datas fixas, para a apresentação das prestações de contas por parte das UEx à entidade executora (31 de dezembro do ano do repasse) e desta ao FNDE (28 de fevereiro do exercício subsequente) .
12. Também não há óbice a que aquele responsável exija do município, após findada sua gestão, por meio inclusive do ajuizamento de ação judicial pertinente, se necessário, o acesso à documentação comprobatória que lhe permita apresentar a prestação de contas referente aos recursos diretamente disponibilizados à conta do município. Parece-me lógico que o seu compromisso para com o concedente e, em última análise, para com a sociedade, não se esvai com o término de sua gestão, por força do mandamento constitucional inserido no parágrafo único do art. 70 da Constituição Federal de 1988: 'Prestará contas qualquer pessoa física ou jurídica, pública ou privada, que utilize, arrecade, guarde, gerencie ou administre dinheiros, bens e valores públicos ou pelos quais a União responda, ou que, em nome desta, assuma obrigações de natureza pecuniária. (Redação dada pela Emenda Constitucional 19, de 1998) '.
13. Mesmo concordando com a linha de raciocínio defendida no Acórdão 259/2009-TCU-Segunda Câmara, entendo que, no caso concreto, nenhum dos responsáveis suscitou, tampouco foi comprovado, que a ausência de prestação de contas final se originou de ato omissivo atribuído às UEx, em vista da obrigação a que estavam vinculadas pelo inciso I do art. 15 do citado normativo, concernente à apresentação de suas prestações de contas.
27. Há de ser ressaltado que não há impedimento a que o prefeito antecessor, em se tratando de repasses ocorridos em sua gestão, apresente, ainda que de maneira parcial, as prestações de contas porventura encaminhadas pelas UEx antes do término de seu mandato. Isso porque o citado normativo estipula datas limites, e não datas fixas, para a apresentação das prestações de contas por parte das UEx à entidade executora (31 de dezembro do ano do repasse) e desta ao FNDE (28 de fevereiro do exercício subsequente) .
28.  Diante do exposto, deve ser proposta as seguintes citações:
a) do Sr. Raimundo Soares do Nascimento, para que apresente alegações de defesa em decorrência da não comprovação da boa e regular aplicação dos recursos federais recebidos, em face da omissão no dever de prestar contas dos valores transferidos pelo FNDE, no exercício de 2012, à Prefeitura (EEx) à conta do Programa Dinheiro Direto na Escola (PDDE) . Os valores dos débitos são os indicados no item 19 acima; e
b) do Sr. Raimundo Soares do Nascimento solidariamente com a Sr. Domingos Santana da Cunha Junior para que apresentem alegações de defesa em decorrência da não comprovação da boa e regular aplicação dos recursos federais recebidos, em face da omissão no dever de prestar contas dos valores transferidos pelo FNDE, no exercício de 2012, às Unidades Executoras Próprias (Associações de Pais e Mestres representativas das escolas públicas) à conta do Programa Dinheiro Direto na Escola (PDDE) . Os valores dos débitos são os indicados no item 3, deduzidos dos constantes do item 19 acima.
13. A proposta de citação foi autorizada pelo titular da Unidade Técnica (peça 8) . 
EXAME TÉCNICO
14. Foram realizadas as citações válidas dos exprefeitos (peças 9,10, 11 e 18) . O sr. Raimundo Soares do Nascimento, por meio de advogado regularmente constituído, apresentou as alegações de defesa às peças 15 a 17.
15. O exprefeito Domingos Santana da Cunha Junior apresentou a defesa juntada à peça 19.
I. Alegações de defesa do sr. Raimundo Soares do Nascimento (peças 15 a 17) 
16. Alegou não ser o responsável pela omissão no dever de prestar contas do Programa Dinheiro Direto na Escola (PDDE) , exercício de 2012, porque tanto o seu sucessor quanto os demais servidores da Secretaria Municipal de Educação estavam a par da importância de apresentar as contas.
16.1. Citou que o PDDE, no exercício financeiro de 2012, era regido pelas Resoluções FNDE 2/2012 e 7/2012 e teve o prazo de prestar contas estendido pelas Resoluções FNDE 02/2013 e 09/2013 para até 30 de abril de 2013, justamente em razão das dificuldades na utilização do Sistema de Gestão de Prestação de Contas (SIGPC) , que teve o uso iniciado para as prestações de contas de 2012 e somente permitiu a prestação de contas a partir de 8/1/2013.
16.2. Informou que a contabilidade municipal 'encerrou a Prestação de Contas do PDDE/2012 em 31 de dezembro de 2012, porém não conseguiu utilizar com eficiência o SIGPC, sendo o mesmo somente liberado para recebimento das prestações de contas do exercício de 2012 em 08 de janeiro de 2013, de maneira que não pode, dentro do mesmo exercício de 2012, prestar contas'.
16.3. Aduziu que a partir de 2013, com a investidura de novo Prefeito, não havia mais senhas válidas e disponíveis para que sua equipe inserisse os dados no SIGPC. Ressaltou que todos os documentos contábeis pertinentes ao exercício de 2012 e especificamente aos programas da educação teriam sido deixados na Prefeitura e também encaminhados para o Tribunal de Contas do Estado. 
16.4. Relatou ter solicitado por diversas vezes informalmente o Prefeito Domingos Santana e sua equipe para que fossem realizadas as prestações de contas dos programas da Educação, mas não obteve resposta. Por isso, oficiou o Prefeito então em exercício, em 29/4/2013 e 7/6/2013, mas também não obteve resposta (peça 15, p. 36-37) .
16.5. Considerou pelo que narrou, que a responsabilidade pela omissão no dever de prestar contas deve recair sobre o prefeito sucessor, Sr. Domingos Santana da Cunha Júnior.
16.6. Em seguida, o exprefeito afirmou sua disposição em prestar contas, mesmo que ainda sem senha do SIGPC, e que espera que este Tribunal receba a prestação de Contas do PDDE/2012, anexada à defesa, 'de modo a diminuir-lhe o peso do constrangimento do Processo de Tomada de Contas Especial, e da injustiça de não ter podido prestar contas em tempo hábil e até a presente data'.
16.7. Informou estar 'encaminhando para atual gestão municipal de Alcântara/MA, para que tome as providências necessárias quanto as informações prestadas, acerca da utilização dos recursos do Programa Dinheiro Direto na Escola (PDDE) /2012'.
16.8. Solicita, ao final, que seja acatada sua defesa e seja excluída sua responsabilidade acerca da omissão no dever de prestar contas; seja recebida a prestação de contas ora apresentada; e sejam julgadas regulares as contas referentes ao Programa Dinheiro Direto na Escola, exercício 2012.
I.1. Análise das alegações de defesa
17. Primeiramente, cabe informar que o Sistema SIGPC, do FNDE, registra que a prestação de contas do PDDE/2012, de Alcântara/MA, não foi inserida no referido Sistema, nem mesmo intempestivamente.
18. Em apenso às suas alegações de defesa, o exprefeito Raimundo Soares do Nascimento apresentou documentos a título de prestação de contas, os quais serão analisados para verificar se são suficientes para que este Tribunal possa se posicionar acerca da boa e regular aplicação dos recursos do PDDE/2012.
19. Na planilha a seguir resume-se os valores repassados por Unidade Executora (entidade privada representativa da escola pública municipal) , incluindo a Prefeitura Municipal, com base nos valores transferidos e listados no item 4 supra:
	Ente beneficiário
	Valor (R$) 

	APM da Escola Municipal Antônio Lobo
	2.510,40

	APM da Escola Municipal Assis Chateaubriand
	15.796,00

	APM da Escola Municipal Duque de Caxias
	21.492,60

	APM da Escola Municipal Governador Newton de Barros Bello
	7.014,60

	APM da Unidade Escolar Cidade de Alcântara
	25.710,00

	Associação de Pais e Mestres da Escola Municipal D. Pedro II
	20.750,10

	Conselho Escolar da Escola Municipal Inácio de Viveiros Raposo
	8.452,17

	Conselho Escolar da Escola Municipal Deputado Saboia
	1.448,40

	Prefeitura Municipal de Alcântara
	33.145,80

	UEX Conselho Escolar do Jardim de Infância Inácio de Viveiros Raposo
	3.946,20

	UEX Conselho Escolar da Escola Municipal Apolinário Antônio Ribeiro
	1.979,80

	UEX Conselho Escolar da Escola Municipal Marechal Castelo Branco II
	14.950,00

	UEX Conselho Escolar da Escola Municipal Vereador Manoel Domingos Pereira
	15.039,40

	UEX Conselho Escolar da Escola Municipal Dr. Facure
	2.881,50

	UEX Conselho Escolar da Escola Municipal Santa Tereza
	1.747,20

	TOTAL
	176.864,17

20. O responsável juntou a Relação de Unidades Executoras (REx) - 2012, extraída da página do FNDE na internet (peça 15, p. 40-48) , que apenas indica e detalha as unidades recebedoras de recursos e os valores repassados a cada uma, que coincide com os valores informados no item 19 acima.
21. Apresentou, em seguida, o Demonstrativo da Execução da Receita e da Despesa e de Pagamentos Efetuados, referente aos recursos repassados à Prefeitura em 2012, no total de R$33.145,80 (peça 15, p. 49) . A esse valor somou-se o saldo bancário de 2011, no valor de R$35.969,35, totalizando R$ 62.343,40. O saldo na conta da Prefeitura ao final do exercício revela um saldo de R$ 7.114,73, consoante indicado na conciliação bancária e no extrato bancário (peça 15, p. 53-54) .
21.1. No demonstrativo são arroladas duas despesas em favor da empresa R. Cruz Moura (CNPJ 05.846.798/0001-00) , no valor de R$ 31.161,70, cada uma (3/9/2012 e 28/12/2012) , para fornecimento de materiais de limpeza e higiênicos. Os lançamentos a crédito e a débito da conta específica estão comprovados pelo extrato bancário à peça 16, p. 13-26.
21.2. O responsável também apresentou cópia do processo administrativo referente ao processo licitatório na modalidade Convite 22/2012, para aquisição de materiais de limpeza e higiene para as escolas municipais de educação infantil e ensino fundamental no Município de Alcântara/MA, que teve como empresa vencedora R. Cruz Moura ME, no valor de R$ 62.323,60 (peça 16, p. 28) . Nesse processo está todo o processo licitatório, a ata de julgamento, os termos de adjudicação e de homologação, contrato, nota de empenho, notas fiscais e ordens de pagamento.
21.3. A documentação acima referida respalda os lançamentos efetuados no Demonstrativo da Execução da Receita e da Despesa e de Pagamentos Efetuados, inclusive quanto ao nexo causal entre os recursos repassados e as despesas efetuadas.
21.4. Conclui-se, portanto, que a documentação apresentada é suficiente para comprovar a boa e regular gestão dos recursos repassados à Prefeitura de Alcântara/MA, no âmbito do PDDE/2012, que foi objeto do item 2. 'a', da citação dirigida ao Sr. Raimundo Soares do Nascimento.
21.5. Vale repisar que foi citado isoladamente por essa irregularidade em razão de que o prefeito sucessor ingressou com representação criminal sob a alegação de que o antecessor não havia deixado nos arquivos municipais a documentação necessária à prestação de contas. Com isso, afastou a incidência da Súmula TCU 230, ficando a responsabilidade exclusiva com o Sr. Raimundo Soares.
21.6. Já em relação às justificativas para a omissão inicial no dever de prestar contas, assiste razão em parte ao responsável. Tem razão quando alega que a prestação de contas era para ser realizada via Sistema SIGPC, do FNDE, e que o sistema somente estava disponível a partir de 2013, quando o exprefeito não detinha mais acesso. 
21.7. Por outro lado, não há como desconsiderar que o responsável apresentou cópia de documentação que deveria estar nos arquivos municipais, como extratos bancários de conta da Prefeitura, processo licitatório e processos de despesas, embora tenha afirmado ao longo da defesa que o seu sucessor teria se negado a atender suas solicitações. Tanto que no item 3 da sua defesa (peça 15, p. 3) informa que 'Estamos, ao mesmo tempo, encaminhando para atual gestão municipal de Alcântara/MA, para que tome as providências necessárias quanto as informações prestadas, acerca da utilização dos recursos do Programa Dinheiro Direto na Escola (PDDE) /2012'.
21.8. Causa estranheza que o exprefeito estivesse de posse da documentação, quando afirmou na defesa acima, que a solicitou mais de uma vez ao seu sucessor. Mesmo que tratando, por hipótese, que ele detinha apenas as cópias do processo, não se justifica que não tenha protocolado na Prefeitura ou mesmo a enviado ao FNDE no prazo previsto. O que pode ter confundido o exprefeito é que a cobrança era pela prestação de contas total, que envolvia as verbas repassadas às entidades representativas das escolas públicas municipais, que inclusive correspondia a maior parte dos recursos repassados.
21.9. de todo modo, diante da documentação apresentada em relação à verba transferida à Prefeitura, que demonstrou ser suficiente para comprovar a sua boa e regular aplicação; considerando que de 2012 para 2013 o FNDE, de fato, alterou a sistemática de prestação de contas para o modelo exclusivamente on line, o que impedia o gestor cujo mandato encerrou em 31/12/2012 de envia-la em papel ao FNDE e, ao mesmo tempo, não podia inseri-la no sistema, por falta de perfil de acesso; considerando que a prestação de contas apresentada em meio físico a este Tribunal não pode ser inserida no SIGPC pelo responsável, em razão da falta do citado perfil de acesso; considerando que o prefeito sucessor limitou-se a ingressar com a representação criminal, sem demonstrar ter adotado um mínimo de medidas com vistas a obter a documentação para realizara prestação de contas, e cuja responsabilidade pela omissão no dever de prestar contas das UEXs não foi afastada, consoante demonstrado a seguir, conclui-se que a justificativa apresentada pode ser considerada suficiente para afastar a responsabilidade do sr. Raimundo Soares do Nascimento pela não apresentação da prestação de contas do PDDE/2012 no prazo estabelecido.
I.2. Análise da defesa em relação à prestação de contas das Unidades Executoras Próprias (UEx) 
22. Em relação às prestações de contas das UExs, o responsável limitou-se a enviar o Demonstrativo Analítico da Execução Físico-Financeira, datado de 31/12/2012, e por ele assinado, com as seguintes informações: Saldo do exercício anterior; 'valor recebido' (custeio e capital) , rendimentos de aplicações financeiras; e o total das receitas do exercício. Em seguida, tem-se o 'valor utilizado' (custeio e capital) , o saldo e a situação da prestação de contas com a indicação de que todas foram aprovadas (peça 15, p. 50-51) .
22.1. Juntou o Demonstrativo Consolidado da Execução Físico-Financeira das Unidades Executoras Próprias (UEX) contendo as informações consolidadas referentes a saldos reprogramados do exercício anterior, os valores creditados pelo FNDE no exercício, os recursos próprios, os rendimentos das aplicações financeiras e a totalização na 'receita total'. Em seguida, o demonstrativo registra as despesas realizadas aprovadas, as não aprovadas [não houve], os valores de prestações de contas não apresentadas [também foi zero] e o saldo reprogramado para o exercício seguinte (peça 15, p. 52) .
22.2. Nesse demonstrativo consta, assinada pelo exprefeito, declaração 'sob as penas da lei, que as informações prestadas são a expressão da verdade e visam o atendimento do disposto na legislação pertinente ao Programa'.
22.3. Neste caso, a documentação apresentada não é suficiente para que este Tribunal possa se manifestar acerca da regularidade da gestão das verbas por cada UEx. O art. 20 da Resolução CD/FNDE 7, de 12/4/2012, estabelece o seguinte:
art. 20 A prestação de contas dos recursos recebidos por intermédio do PDDE deverá ser feita da seguinte forma:
I - das UEx, às EEx a que as escolas estejam vinculadas, até 31 de dezembro do ano da efetivação do respectivo crédito nas contas correntes específicas das UEx, constituída do Demonstrativo da Execução da Receita e da Despesa e de Pagamentos Efetuados, da Relação de Bens Adquiridos ou Produzidos e dos extratos bancários da conta corrente específica em que os recursos foram depositados e das aplicações financeiras realizadas e, se for o caso, da Conciliação Bancária, acompanhada de documentos julgados necessários à comprovação da execução dos recursos;
22.4. Ou seja, as entidades deveriam remeter à Prefeitura (EEX) , o Demonstrativo da Receita e da Despesa e de Pagamentos Efetuados, da Relação dos Bens Adquiridos, os extratos bancários e os documentos das despesas necessários à comprovação da execução das verbas. Toda essa documentação, por óbvio, deveria estar na Prefeitura e permitir a elaboração do Relatório Consolidado e a emissão do parecer conclusivo.
22.5. De fato, a prestação de contas no Sistema SIGPC dos recursos repassados diretamente às UEXs exige apenas o relatório consolidado apresentado agora pelo exprefeito, conforme dispõe o art. 20, § 1º, da Resolução acima referida:
§ 1º As EEx deverão analisar e consolidar as prestações de contas recebidas das UEx das escolas de suas redes de ensino, e, até 28 de fevereiro subsequente ao do repasse dos recursos, emitir parecer conclusivo, no SiGPC, acerca da aplicação dos recursos, efetivando os registros correspondentes às UEx inadimplentes com prestação de contas, bem como os concernentes às que regularizarem suas pendências.
22.6. Ocorre que não se trata mais da prestação de contas enviada ao FNDE, via SIGPC, aliás, até porque não foi realizada no Sistema, o que impede a apreciação pelo ente repassador.
22.7. Ficando a apreciação da regularidade a cargo deste Tribunal é necessário que o (s) responsável (eis) apresente (m) a documentação probatória das despesas efetuadas, tais como notas fiscais, recibos, processos de pagamento, extratos bancários da conta específica (recursos federais transferidos e contrapartida) e da aplicação financeira, processos licitatórios, contratos e termos de adjudicação e homologação, bem como documentos que comprovem a execução do objeto do programa.
22.8. A exigência de apresentação de toda documentação da gestão dos recursos repassados, em especial, das despesas realizadas, foi expressamente alertada aos exgestores municipais nos respectivos ofícios citatórios (peças 9 e 10, item 6) .
22.9. Neste caso, os valores transferidos às UEXs montam R$ 143.718,37 e corresponde a quase oitenta por cento do valor total repassado. Sem os extratos bancários e os documentos das despesas, não há como aferir a regularidade dos registros que constam no relatório consolidado.
22.10. Entretanto, a reanálise das responsabilidades inicialmente atribuídas neste processo levam à conclusão de que o exprefeito Raimundo Soares do Nascimento não deve ser responsabilizado pela omissão no dever de prestar contas dos valores repassados pelo FNDE diretamente às entidades representativas das escolas (UEXs) .
22.11. Diante das análises, considera-se pertinente propor que as contas do sr. Raimundo Soares do Nascimento sejam julgadas regulares, com ressalvas, em razão de que a documentação apresentada em relação aos valores transferidos à Prefeitura foi suficiente para comprovar a sua boa e regular aplicação, ficando a ressalva por conta da intempestividade na apresentação, mitigada pelas considerações lançadas no item 21.9 acima. No tocante aos valores transferidos diretamente às unidades executoras próprias, a análise inserida no item 24 a seguir conclui por afastar sua corresponsabilidade.
22.11. A análise da defesa acima será realizada no item 24 a seguir, em conjunto com a análise da defesa do seu sucessor e também responsável neste processo, sr. Domingos Santana da Cunha Junior, que apresentou a defesa juntada à peça 19.
II. Alegações de defesa do sr. Domingos Santana da Cunha Junior
23. Por se tratar de defesa sucinta, considera-se apropriado reproduzi-la na íntegra (peça 19) :
Em resposta ao vosso Oficio em referência, apresentamos as informações e os documentos através da presente manifestação circunstanciada; entretanto, cumpre-nos enfatizar que os procedimentos quanto a prestação de contas PDDE exercício de 2012, torna-se impossível de ser prestada pelo manifestante em virtude do mesmo não ter informações que possam alimentar o sistema do SIGPC, com todos os procedimentos cabíveis para sanar a inadimplência quanto ao manifestante e ao Município de Alcântara sendo tomadas a época da seguinte forma. 
O manifestante exerceu o mandado eletivo como chefe do executivo do Município de Alcântara Estado do Maranhão, pelo quadriênio 2013/2016, tendo muitas dificuldades quanto a informações que não foram deixadas ou prestadas no período de transição da gestão que exerceu o quadriênio 2009/2012, com isso muitas prestações de contas quanto ao exercício de 2012 deixaram de ser prestadas por falta de informações que deveriam alimentar o sistema do FNDE SIGPC, note ilustríssimo Secretario que as informações que dizem respeito a alimentação do sistema do FNDE devem ser precisas e condizentes com a realidade, com isso para que as mesmas sejam devidamente alimentadas no sistema, a gestão anterior deveria deixar tais informações para que as mesmas fossem prestadas pela gestão que foi iniciada pelo manifestante. 
O manifestante por diversas oportunidades oficiou o antigo chefe do executivo local assim como a exsecretária de educação pera que os mesmos pudessem entregar as informações que deveriam ser prestadas no Sistema do FNDE com os mesmos ofícios nunca sendo respondidos, fazendo com que o manifestante a época responsável solidário pela prestação de contas pelo fato de exercer o cargo eletivo de chefe do executivo local, encontrou-se de mão atadas para alimentar o sistema do SINGPC.
Em fevereiro de 2014 o manifestante foi notificado pelo FNDE sobre a inadimplência quanto a prestação do convênio em referência e tomou as seguintes medidas cabíveis, impetrou representação criminal contra o exgestor por não ter deixado informações pertinente para alimentação do Sistema do FNDE, e posteriormente oficiou o FNDE informando as medidas tomadas para que fosse aberto TCE (Tomada de Contas Especial) quanto a inadimplência. 
O órgão Federal entendeu as dificuldades enfrentadas pelo chefe do executivo local da época abriu TCE sobre a prestação de contas, e excluiu o município e o manifestante da inadimplência deixando somente o exgestor chefe do executivo que exerceu o quadriênio 2009/2012. 
Certo de que ficou esclarecido que o manifestante tomou todas as medidas cabíveis perante a lei para sanar as inadimplências quanto ao cargo que exerceu a época assim como também tomou as medidas cabíveis com o intuito de limpar o Município de Alcântara perante a inadimplência perante o FNDE.
Com isso espero ter esclarecido todos os questionamentos em referência no oficio citado assim como fico a disposição para futuros novos esclarecimentos que possam vir a ser questionados. 
II.1. Análise da defesa
24. Vale registrar, de início, que o sr. Domingos Santana da Cunha Junior, cujo mandato iniciou em 1/1/2013, foi citado para apresentar defesa apenas em relação aos recursos repassados pelo FNDE diretamente às entidades representativas das escolas (UEXs) . Isso porque considerou-se, na instrução inicial, que a representação criminal movida pelo município em sua gestão em face do seu antecessor, afastaria sua corresponsabilidade em relação aos recursos transferidos à Prefeitura, mas não aos recursos repassados às UEXs.
24.1. A defesa acima nada apresenta a seu favor, limitando-se a repetir que ingressou com a representação criminal contra o antecessor por conta de não ter deixado nos arquivos da Prefeitura os documentos necessários à prestação de contas ao FNDE. Considera ter adotado as medidas cabíveis exigidas pelo FNDE e suficientes para afastar a inadimplência do município.
24.2. Entretanto, não atentou o Sr. Domingos Santana que essa medida - a representação criminal por falta de documentos públicos necessários à prestação de contas - tem efeito limitado para o caso dos repasses do FNDE no âmbito do Programa Dinheiro Direto na Escola (PDDE) , que guarda particularidades que lhe permitiriam ter apresentado a prestação de contas relativa aos valores repassados diretamente às entidades representativas das escolas, conforme será a seguir demonstrado. Em relação aos recursos enviados à Prefeitura, onde o gestor era o prefeito, a representação criminal tem, de fato, o condão de afastar sua corresponsabilidade.
24.3. Em relação aos valores repassados pelo FNDE diretamente às entidades representativas das escolas, ponto pelo qual o exprefeito Domingos Santana foi citado (peça 9) , cabia ao prefeito sucessor, cujo mandato iniciou em 1/1/2013, verificar se as UEx prestaram contas e, ao constatar que as UEx não haviam apresentado as prestações de contas no prazo limite fixado (31/12/2012) , adotar as providências previstas nos §§ 5º, inciso I, e 6º do art. 20 da Resolução CD-FNDE 7/2012.
24.4. Se as Uexs prestaram contas ou não até 31/12/2012 - data limite do mandato do Sr. Raimundo Soares do Nascimento -, a responsabilidade pelas providências, em razão do princípio da continuidade administrativa, passa para o prefeito sucessor, que, para este caso, não pode alegar a falta de documentos nos arquivos da Prefeitura, pois os documentos comprobatórios das despesas deveriam estar sob a guarda das entidades escolares. Cabia ao mandatário municipal cujo mandato iniciou em 1/1/2013, adotar as providências previstas na legislação. Mesmo que alguma UEx tivesse prestado contas até 31/12/2012 e a documentação não estivesse nos arquivos da Prefeitura, bastava ao sucessor solicitar à UEX que reapresentasse.
24.5. Decorrido o prazo fixado para prestar contas pelas UEx (31/12/2012) e não tendo sido apresentadas as contas ou na hipótese de estas não estarem nos arquivos municipais, deveria o sucessor, Sr. Domingos Santana da Cunha Junior, estabelecer prazo máximo de trinta dias para apresentação da prestação de contas ou a devolução dos recursos recebidos, sob pena de bloqueio de futuros repasses financeiros, nos termos do art. 20, § 5º, inciso I, da Resolução CD/FNDE 7/2012.
24.6 Ou seja, cabia ao prefeito sucessor adotar as medidas previstas no art. 20 da Resolução CD/FNDE 7/2012, o que não feito, no que lhe recai a responsabilidade pela omissão. Nessa situação, cabe ao prefeito sucessor comprovar a adoção de medidas administrativas, a exemplo da fixação do prazo, tratada no item anterior, bem como a 'indicação da Relação das UEx Inadimplentes com Prestação de Contas, com a indicação, se houver, das UEx cujas prestações de contas não foram apresentadas ou aprovadas', consoante o §1º do art. 20 da Resolução FNDE 7/2012, em atenção à Súmula TCU 230. 
 (..) 
24.8. Além dos dispositivos acima, que apontam para a responsabilidade do prefeito sucessor, o art. 21, § 8º, da Resolução CD/FNDE 7/2012, prevê que 'na hipótese de não serem providenciadas ou não serem aceitas as justificativas de que tratam o caput e os §§ 2°, 4°, 5º e 6º deste artigo, o FNDE incluirá o gestor sucessor como responsável solidário pelo débito apurado, quando se tratar de omissão de prestação de contas cujo prazo para envio à EEx ou ao FNDE tiver expirado em sua gestão'.
24.9. O descumprimento injustificado desse plexo normativo básico, que não exigia maior conhecimento por parte do gestor ou dos agentes públicos por ele designados - culpa in elegendo, se for o caso -, constitui conduta culposa do responsável que foge ao referencial do 'administrador médio' utilizado pelo TCU para avaliar a razoabilidade dos atos submetidos à sua apreciação caracteriza o 'erro grosseiro' a que alude o art. 28 do Decreto 4.657/1942 (Lei de Introdução às Normas do Direito Brasileiro) , incluído pela Lei 13.655/2018.
24.10. Era esperado, por exemplo, que o gestor submetesse a matéria à Controladoria Municipal e/ou à Procuradoria Jurídica para que avaliassem a situação à luz dos normativos do FNDE, o que não consta nos autos que tenha sido feito.
24.11. A jurisprudência dominante no Tribunal, com referência aos recursos do PDDE, em que nos autos não ficar comprovado que as UEx apresentaram as prestações de contas, é de que a responsabilidade fica restrita ao prefeito que deveria analisar, consolidar e encaminhá-las ao FNDE. Com vistas a sedimentar tal entendimento, trazemos a colação excertos do Relatório e Voto proferidos pelo Exmo. Ministro Augusto Nardes, no TCProcesso 014.015/2006-4, condutor do Acórdão 2301/2009-TCU-Primeira Câmara:
Sumário:
TOMADA DE CONTAS ESPECIAL. RECURSOS REPASSADOS POR MEIO DO PROGAMA DINHEIRO DIRETO NA ESCOLA - PDDE. OMISSÃO NO DEVER DE PRESTAR CONTAS. AUSÊNCIA DE COMPROVAÇÃO DA REGULAR APLICAÇÃO DOS RECURSOS. CONTAS IRREGULARES. DÉBITO E MULTA.
1. O prefeito da época do repasse dos recursos oriundos do Programa Dinheiro Direto na Escola - PDDE responde, em caso de omissão no dever de prestar contas da parcela diretamente destinada à edilidade, pelo débito resultante da ausência de comprovação da regular aplicação dos recursos, com a concomitante irregularidade das contas.
2. O prefeito sucessor é solidariamente responsável com o antecessor pela comprovação da regular aplicação dos recursos recebidos por força do citado programa, referentes ao exercício imediatamente anterior àquele em que assumiu a gestão municipal, caso não demonstre ter adotado medidas administrativas, consoante o § 1º do art. 15 da Resolução FNDE 10/2004, in fine, e/ou judiciais com vista ao resguardo do patrimônio público, em atenção à Súmula TCU 230. 
3. Os dirigentes das Unidades Executoras - UEx e dos estabelecimentos de ensino são solidariamente responsáveis, com o gestor municipal, pela comprovação da regular aplicação dos recursos diretamente transferidos à conta dessas unidades por força do PDDE, ficando a responsabilização restrita ao prefeito em caso de inexistirem alegações e provas nos autos que demonstrem terem aqueles apresentado prestação de contas.
 (...) 
Voto:
3. Em primeiro lugar, vejo que a matéria suscita divergências na jurisprudência desta Corte. A corrente majoritária entende que, em caso de omissão, a responsabilidade pela comprovação da regular aplicação dos recursos deve recair apenas sobre o gestor municipal (v. Acórdãos 2.572/2006, 2.854/2007 e 3.518/2007, de 1ª Câmara, e Acórdãos 2.301/2004, 1.657/2005, 1.351/2006, 2.345/2006, 2.352/2006, 3.377/2006, 185/2007, 186/2007, 2.220/2007, e 1.074/2009, de 2ª Câmara) , cabendo-lhe consolidar e encaminhar a prestação de contas da totalidade dos recursos transferidos ao município à conta do programa, mesmo em relação àqueles repassados diretamente às Unidades Executoras - UEx. De outro lado, há posicionamentos segundo os quais compete ao gestor apenas a comprovação relativa aos recursos repassados diretamente ao ente federativo, ressalvados aqueles destinados especificamente às contas das escolas ou unidades executoras beneficiadas. Nessa hipótese, citam-se os Acórdãos 2.426/2006 e 279/2009, da 2ª Câmara.
4. Apresentada a controvérsia, entendo que, apesar de ter me manifestado em outras oportunidades favorável à corrente dominante, verifico que a questão restou devidamente esclarecida no Acórdão 279/2009-TCU-Segunda Câmara. Na ocasião, constou do corpo da ementa o seguinte entendimento:
'1. Os dirigentes dos Conselhos Deliberativos das Comunidades Escolares também são solidariamente Responsáveis, com o gestor municipal, pela comprovação da regular aplicação dos recursos recebidos diretamente pelas Unidades de Ensino por força do Programa Dinheiro Direto na Escola - PDDE.
2. O prefeito sucessor é solidariamente responsável com o antecessor pela comprovação da regular aplicação dos recursos recebidos por força do Programa Dinheiro Direto na Escola - PDDE referentes ao exercício imediatamente anterior àquele em que assumiu a gestão municipal.'
5. Basta ver que os dirigentes das unidades executoras são obrigados a assinar termo no qual se comprometem, na forma da lei, 'a executar os recursos que vierem a ser liberados pelo FNDE/MEC, à conta do Programa Dinheiro Direto na Escola, em favor da (s) escola (s) que representa (m) , bem como, prestar contas da aplicação dos recursos recebidos' (Anexo I-A integrante da Resolução FNDE 10/2004) . de se perceber, então, que o programa reveste-se de caráter descentralizado, tendo dotado as UEx de autonomia administrativo-financeira, razão por que se apresenta insustentável, a meu ver, a tese de que a responsabilização por eventual dano ao erário seja de exclusividade dos prefeitos e/ou de seus sucessores.
6. Naquela oportunidade, o Tribunal deliberou ainda no sentido de que o prefeito sucessor deve responder, solidariamente com o antecessor, pelo débito decorrente da ausência de comprovação das quantias diretamente repassadas ao município.
7. Dessa forma, compreendo que o fundamento para a sua condenação reside no fato de que, de posse das prestações de contas das UEx, as prefeituras e secretarias de Educação devem, segundo o disposto no § 1º do art. 15 da Resolução FNDE 15/2004:
a) analisar as prestações de contas e arquivar toda essa documentação;
b) consolidar e emitir parecer conclusivo sobre as prestações de contas encaminhadas pelas unidades executoras das escolas de sua rede de ensino;
c) prestar contas ao FNDE dos recursos transferidos para atendimento às escolas que não possuem unidades executoras;
d) encaminhar a documentação até 28 de fevereiro do ano subsequente ao ano do repasse ao FNDE.
8. Na impossibilidade de cumprir as medidas acima, deve o prefeito sucessor comprovar a adoção de medidas administrativas, v.g., 'indicação da Relação das UEx Inadimplentes com Prestação de Contas (Anexo VII) , com a indicação, se houver, das UEx cujas prestações de contas não foram apresentadas ou aprovadas', consoante o §1º do art. 15 da Resolução FNDE 10/2004, in fine, e/ou judiciais com vistas ao resguardo do patrimônio público, em atenção à Súmula TCU 230.
9. No caso em apreço, isso não ocorreu, uma vez que a Sra. (...) , ao permanecer-se silente frente ao ofício citatório que lhe foi dirigido, configurando-se sua revelia, ex vi do art. 12, § 3º, da Lei 8.443/1992, deixou passar a oportunidade de trazer aos autos fatos ou documentos que pudessem atestar ter adotado alguma das providências indicadas anteriormente.
10. No tocante ao gestor municipal cujo mandato eletivo tenha abrangido as datas dos repasses, aquele decisum deixou claro que, em caso de omissão no dever de prestar contas, deve responder pelo débito correspondente ao valor diretamente transferido à edilidade, solidariamente com o prefeito sucessor.
11. Há de ser ressaltado que não há impedimento a que o prefeito antecessor, em se tratando de repasses ocorridos em sua gestão, apresente, ainda que de maneira parcial, as prestações de contas porventura encaminhadas pelas UEx antes do término de seu mandato. Isso porque o citado normativo estipula datas limites, e não datas fixas, para a apresentação das prestações de contas por parte das UEx à entidade executora (31 de dezembro do ano do repasse) e desta ao FNDE (28 de fevereiro do exercício subsequente) .
12. Também não há óbice a que aquele responsável exija do município, após findada sua gestão, por meio inclusive do ajuizamento de ação judicial pertinente, se necessário, o acesso à documentação comprobatória que lhe permita apresentar a prestação de contas referente aos recursos diretamente disponibilizados à conta do município. Parece-me lógico que o seu compromisso para com o concedente e, em última análise, para com a sociedade, não se esvai com o término de sua gestão, por força do mandamento constitucional inserido no parágrafo único do art. 70 da Constituição Federal de 1988: 'Prestará contas qualquer pessoa física ou jurídica, pública ou privada, que utilize, arrecade, guarde, gerencie ou administre dinheiros, bens e valores públicos ou pelos quais a União responda, ou que, em nome desta, assuma obrigações de natureza pecuniária. (Redação dada pela Emenda Constitucional 19, de 1998) '.
13. Mesmo concordando com a linha de raciocínio defendida no Acórdão 259/2009-TCU-Segunda Câmara, entendo que, no caso concreto, nenhum dos responsáveis suscitou, tampouco foi comprovado, que a ausência de prestação de contas final se originou de ato omissivo atribuído às UEx, em vista da obrigação a que estavam vinculadas pelo inciso I do art. 15 do citado normativo, concernente à apresentação de suas prestações de contas.
24.12.  Na mesma linha se posicionou o Ministro Substituto Augusto Sherman no Voto condutor do Acórdão 6744/2018-TCU-Primeira Câmara:
8. Cabe ressaltar que, ante a sistemática de prestação de contas prevista nas normas do FNDE, os fatos analisados nestes autos levam inevitavelmente à responsabilização do prefeito sucessor, em cujo mandato se encerrou o período estipulado para a apresentação ao FNDE, por parte das entidades executoras (as prefeituras) , da prestação de contas dos recursos recebidos por conta do PDDE no exercício de 2012. Nos termos das mencionadas normas, a responsabilidade do prefeito antecessor cingiu-se ao recebimento da prestação de contas dos mencionados recursos, até 31/12/2012, por parte das unidades executoras - escolas e associações que efetivamente gerenciaram esses recursos. Cabia, portanto, ao prefeito sucessor, a consolidação e a apresentação dessas contas ao FNDE, o que não foi providenciado.
24.13. Isso posto, conclui-se pela rejeição da defesa e que a responsabilidade pela omissão no dever de prestar contas dos recursos repassados diretamente pelo FNDE às UEXs deve recair exclusivamente no exprefeito Domingos Santana da Cunha Junior, cujo mandato iniciou em 1/1/2013.
24.14. Propõe-se, por conseguinte, afastar a responsabilidade do exprefeito Raimundo Soares do Nascimento, em relação à mesma irregularidade, conforme análise já lançada no item 22 acima.
24.15. Quanto à documentação apresentada pelo Sr. Raimundo Soares a título de prestação de contas dos valores repassados diretamente às UExs, na verdade, o Demonstrativo Consolidado da Execução Físico-Financeira das Unidades Executoras Próprias (UEX) , em nada aproveita à defesa do Sr. Domingos Santana, pois, consoante já tratado no item 22 acima, é insuficiente para demonstrar a boa e regular aplicação dos recursos.
24.16. Como é sabido, a comprovação da boa e regular aplicação de bens e valores públicos é dever de todos aqueles a quem sejam confiados recursos federais, por força do disposto nos arts. 37, caput, e 70, parágrafo único, da Constituição da República de 1988 e do art. 93 do Decreto-lei 200/1967.
24.17. Ante o caráter indispensável da documentação em referência para demonstrar o nexo causal entre os recursos federais repassados e a despesa realizada, resta configurada ofensa às regras legais e princípios basilares da administração pública, uma vez que, em última análise, o gestor deixou de comprovar o efetivo emprego dos recursos postos sob sua responsabilidade em benefício da sociedade.
24.18. Esse quadro autoriza a presunção legal de dano ao erário, conforme entendimento uniforme da jurisprudência desta Corte de Contas (Acórdão 161/2015-TCU-Segunda Câmara - Relator Marcos Bemquerer; 3.683/2014-TCU-2ª Câmara - Relatora Ana Arraes; 1.199/2014 - TCU - Plenário - Relator André de Carvalho; 1.413/2014-TCU-2ª Câmara - Relatora Ana Arraes) .
25. Os argumentos de defesa do sr. Domingos Santana da Cunha Junior tampouco lograram afastar o débito lhe imputado. Ademais, inexistem nos autos elementos que demonstrem sua boa-fé ou a ocorrência de outros excludentes de culpabilidade. Desse modo, suas contas devem, desde logo, ser julgadas irregulares, nos termos do art. 202, § 6º, do Regimento Interno/TCU, procedendo-se à sua condenação em débito e à aplicação da multa prevista no art. 57 da Lei 8.443/1992.
26. Em relação à proposta de aplicação de multa ao responsável verifica-se que o fato irregular foi a omissão no dever de prestar contas, que tem como termo inicial a data limite para prestar contas, no caso, 28/2/2013. Com isso, verifica-se que não ocorreu a prescrição da pretensão punitiva, pois a citação foi ordenada em 23/6/2017, data do despacho que ordenou a citação (peça 8) , e consoante entendimento firmado por este Tribunal no Acórdão 1441/2016-TCU-Plenário, em Incidente de Uniformização de Jurisprudência, que assentou que a pretensão punitiva do Tribunal de Contas da União subordina-se ao prazo geral de prescrição indicado no art. 205 do Código Civil, que é de dez anos, contados a partir da data de ocorrência da irregularidade sancionada, nos termos do art. 189 do Código Civil.
CONCLUSÃO
27. Validamente citados, ambos os responsáveis compareceram ao processo e apresentaram suas alegações de defesa (itens 14 e 15) .
28. A defesa do Sr. Raimundo Soares do Nascimento foi suficiente para comprovar a boa e regular aplicação dos recursos repassados diretamente à Prefeitura. Em relação aos recursos transferidos diretamente às Unidades Executoras Próprias (UEXs) , a defesa não trouxe elementos suficientes para comprovar a boa e regular aplicação das verbas, mas a reanálise do processo levou a se concluir por afastar a sua responsabilidade, na linha adotada na jurisprudência deste Tribunal. Concluiu-se, também, por propor que suas contas sejam julgadas regulares com ressalvas (itens 16 a 22) .
29. A defesa do sr. Domingos Santana da Cunha Junior não comprovou a boa e regular aplicação dos recursos e nem se beneficiou da defesa do sr. Raimundo Também não afastou sua responsabilidade pela omissão no dever de prestar contas dos valores repassados pelo FNDE diretamente às Unidades Executoras Próprias (UEXs) , razão pela qual propõe-se julgar suas contas pela irregularidade e que lhe seja aplicada a multa do art. 57 da Lei 8.443/1992 (itens 23 a 24) .
30. Os elementos ensejadores da irregularidade apurada afastam a presunção de boa-fé do exprefeito Domingos Santana da Cunha Junior e a cronologia dos fatos leva à conclusão de não ter ocorrido a prescrição da pretensão punitiva por parte desta Corte (itens 25 e 26) .
PROPOSTA DE ENCAMINHAMENTO
32. Diante do exposto, submetem-se os autos à consideração superior e posterior envio à audiência obrigatória do Ministério Público junto ao TCU, nos termos do art. 81, inciso II, da Lei 8.443/1992, e subsequente remessa ao Gabinete do Ministro Augusto Sherman, propondo:
a) julgar regulares com ressalvas, com fundamento nos arts. 1º, inciso I, 16, inciso II, 18, caput, e 23, inciso II, da Lei 8.443/1992, as contas do sr. Raimundo Soares do Nascimento (CPF: XXX.832.473-XX) , exprefeito municipal de Alcântara/MA;
b) julgar irregulares, com fulcro nos arts. 1º, inciso I, 16, inciso III, alíneas 'a' e 'c', 19, caput, e 23, inciso III, da Lei 8.443/1992, as contas do sr. Domingos Santana da Cunha Junior (CPF: XXX.897.343-XX) , exprefeito municipal de Alcântara/MA, e condená-lo ao pagamento das quantias a seguir especificadas, atualizadas monetariamente e acrescidas dos juros de mora, calculados a partir das datas indicadas, até a data do efetivo recolhimento, fixando-lhe o prazo de quinze dias, a contar da notificação, para que comprove, junto ao TCU, o recolhimento dos valores aos cofres do Fundo Nacional de Desenvolvimento da Educação (FNDE) nos termos do art. 214, inciso III, alínea 'a', do Regimento Interno/TCU, abatendo-se os valores eventualmente já ressarcidos:
	DATA
	VALOR (R$) 

	12/6/2012
	8.692,40

	12/6/2012
	13.048,70

	12/6/2012
	33.899,00

	12/6/2012
	2.064,70

	19/10/2012
	71.000,00

	25/10/2012
	13.000,00

	31/10/2012
	2.013,57

Valor atualizado monetariamente até 8/10/2018: R$ 208.012,92
c) aplicar ao Sr. Domingos Santana da Cunha Junior (CPF: XXX.897.343-XX) , a multa prevista no art. 57 da Lei 8.443/1992 c/c o art. 267 do Regimento Interno, com a fixação do prazo de quinze dias, a contar da notificação, para comprovar, perante este Tribunal (art. 214, inciso III, alínea 'a', do Regimento Interno) , o recolhimento da dívida aos cofres do Tesouro Nacional, atualizada monetariamente desde a data do acórdão que vier a ser proferido até a do efetivo recolhimento, se for paga após o vencimento, na forma da legislação em vigor;
d) autorizar, desde logo, nos termos do art. 28, inciso II, da Lei 8.443/1992, a cobrança judicial das dívidas caso não atendida a notificação;
e) remeter cópia do Acórdão que for proferido acompanhado do Relatório e do Voto que o fundamentarem ao:
e.1) Procurador-Chefe da Procuradoria da República no Estado do Maranhão, nos termos do § 3º do art. 16 da Lei 8.443/1992 c/c o § 7º do art. 209 do Regimento Interno do TCU, para as providências que entender cabíveis; e,
e.2) Fundo Nacional de Desenvolvimento da Educação (FNDE) , para ciência.".
II
2.	Adiante o Pronunciamento do Parquet (peça 22) :
"Trata-se de tomada de contas especial (TCE) instaurada pelo Fundo Nacional de Desenvolvimento da Educação (FNDE) em desfavor do Sr. Raimundo Soares do Nascimento, exPrefeito do Município de Alcântara - MA (gestão 2009-2012) , em razão da omissão no dever de prestar contas dos recursos repassados na modalidade fundo a fundo, à conta do Programa Dinheiro Direto na Escola (PDDE) , no exercício de 2012.
2. O FNDE repassou à Prefeitura Municipal de Alcântara/MA, no exercício de 2012, a importância de R$ 176.864,17, sendo R$ 33.145,80 diretamente à Prefeitura e o restante a associações de pais e mestres e conselhos escolares, na condição de unidades executoras (UEx) (peça 1, p. 11-13) .
3. O relatório final do tomador de contas concluiu pela existência de débito no valor integral repassado em 2012 em face da omissão na prestação de contas, responsabilizando o Sr. Raimundo Soares do Nascimento, que seria o responsável pela gestão dos recursos (peça 1, p. 46-48) .
4. No âmbito deste Tribunal, a Secretaria de Controle Externo no Estado de Alagoas (SecexAL) entendeu que a responsabilidade deveria recair solidariamente sobre o prefeito sucessor, Domingos Santana da Cunha Junior (gestão 2013-2016) , relativamente aos valores transferidos às UEx. Quanto aos valores repassados diretamente à prefeitura, manteve a responsabilização exclusiva do Sr. Raimundo Soares do Nascimento (peça 7) . Realizadas as citações (peças 9-11 e 18) , os responsáveis apresentaram as defesas que constam das peças 15-17 e 19.
5. A unidade instrutiva entende que as alegações de defesa apresentadas pelo Sr. Raimundo Soares do Nascimento são suficientes para afastar sua responsabilidade. Sem embargo, considera que não há elementos aptos a elidir a irregularidade imputada ao Sr. Domingos Santana da Cunha Junior. Por essa razão, propõe julgar regulares com ressalva as contas do primeiro responsável, e irregulares as do segundo, imputando-lhe débito e aplicando-lhe a multa prevista no art. 57 da Lei 8.443/1992 (peças 20-21) .
6. de minha parte, ponho-me de acordo com o encaminhamento proposto.
7. Os recursos do PDDE 2012 transferidos ao Município de Alcântara - MA totalizaram R$ 176.864,17, sendo R$ 33.145,80 repassados diretamente à Prefeitura e R$ 143.718,37, a conselhos escolares e associações de pais e mestres, conforme detalhado a seguir:
	Ente beneficiário
	Valor (R$) 

	APM da Escola Municipal Antônio Lobo
	2.510,40

	APM da Escola Municipal Assis Chateaubriand
	15.796,00

	APM da Escola Municipal Duque de Caxias
	21.492,60

	APM da Escola Municipal Governador Newton de Barros Bello
	7.014,60

	APM da Unidade Escolar Cidade de Alcântara
	25.710,00

	Associação de Pais e Mestres da Escola Municipal D. Pedro II
	20.750,10

	Conselho Escolar da Escola Municipal Inácio de Viveiros Raposo
	8.452,17

	Conselho Escolar da Escola Municipal Deputado Saboia
	1.448,40

	Prefeitura Municipal de Alcântara
	33.145,80

	UEX Conselho Escolar do Jardim de Infância Inácio de Viveiros Raposo
	3.946,20

	UEX Conselho Escolar da Escola Municipal Apolinário Antônio Ribeiro
	1.979,80

	UEX Conselho Escolar da Escola Municipal Marechal Castelo Branco II
	14.950,00

	UEX Conselho Escolar da Escola Municipal Vereador Manoel Domingos Pereira
	15.039,40

	UEX Conselho Escolar da Escola Municipal Dr. Facure
	2.881,50

	UEX Conselho Escolar da Escola Municipal Santa Tereza
	1.747,20

	TOTAL
	176.864,17

Fonte: Peça 20, parágrafo 19.
8. Duas foram as irregularidades que levaram às citações (peça 10) :
a) omissão no dever de prestar contas dos valores transferidos pelo FNDE, no exercício de 2012, à Prefeitura, na condição de Entidade Executora (EEx) , à conta do Programa Dinheiro Direto na Escola (PDDE) , com infração ao disposto no art. 70, parágrafo único, da Constituição Federal, no art. 93 do Decreto-lei 200, de 1967, no art. 20, inciso III, e § 3º, da Resolução CD/FNDE 7/2012.
b) solidariamente com o Sr. Domingos Santana da Cunha Junior (CPF: XXX.897.343-XX) , em decorrência da não comprovação da boa e regular aplicação dos recursos federais recebidos, em face da omissão no dever de prestar contas dos valores transferidos pelo FNDE, no exercício de 2012, às Unidades Executoras Próprias (Associações de Pais e Mestres representativas das escolas públicas) , à conta do Programa Dinheiro Direto na Escola (PDDE) , com infração ao disposto no art. 70, parágrafo único, da Constituição Federal, no art. 93 do Decreto-lei 200, de 1967, nos arts. 20, inciso I, e §§ 1º, 2º e 5º, e 21 da Resolução CD/FNDE 7/2012.
9. A responsabilidade foi atribuída ao Sr. Raimundo Soares do Nascimento (gestão 2009-2012) quanto às duas ocorrências, sendo que, com relação à segunda, estabeleceu-se a solidariedade de seu sucessor, Domingos Santana da Cunha Junior.
10. Quanto à primeira irregularidade (omissão no dever de prestar contas dos valores repassados à Prefeitura, na condição de Entidade Executora - EEx, no valor total de R$ 33.145,80) , entendo, como fez a unidade técnica, que a documentação apresentada pelo responsável em sua defesa é suficiente para afastá-la.
11. O responsável acostou a suas alegações de defesa uma série de documentos: Relação de Unidades Executoras/2012, Demonstrativo da Execução da Receita e da Despesa e de Pagamentos Efetuados, extratos bancários, processo administrativo referente a procedimento licitatório (Convite 22/2012) para aquisição de materiais de limpeza e higiene, no qual sagrou-se vencedora a empresa R. Cruz Moura, bem como as notas fiscais emitidas pela contratada (peças 15, p. 38 e seguintes; 16-17) . Os documentos apresentados são compatíveis entre si, havendo notas fiscais relativas aos gastos, devidamente atestadas, bem como comprovantes dos pagamentos à empresa, evidenciando o nexo de causalidade com os recursos repassados (peça 16, p. 13, 16 e 26; 17, p. 65-67 e 69) .
12. No que tange à segunda irregularidade (valores repassados às UEx) , a documentação juntada pelo Sr. Raimundo Soares do Nascimento restringe-se ao Demonstrativo Analítico da Execução Físico-Financeira (peça 15, p. 50-52) , sendo insuficiente para comprovar a regularidade da gestão dos recursos por cada unidade executora. Como bem assinalado pela unidade técnica, tendo em vista a omissão na prestação de contas tempestiva, o juízo acerca da regularidade das despesas nesta fase processual não pode prescindir do exame de elementos complementares, como processos de pagamento e extratos bancários da conta específica, por exemplo, além de documentos comprobatórios da execução do objeto do programa.
13. Quanto à responsabilização, entendo, como fez a SecexAL, que deve recair exclusivamente sobre o Sr. Domingos Santana da Cunha Junior.
14. Em sua defesa, o Sr. Domingos se limita a alegar que a documentação comprobatória não teria sido deixada por seu antecessor, o que teria impedido a prestação de contas ao FNDE. Afirma ainda que tomou as medidas cabíveis, tendo impetrado representação criminal contra o prefeito anterior.
15. Concordo com a unidade instrutiva no sentido de que as alegações do Sr. Domingos Santana da Cunha Junior não merecem prosperar.
16. A prestação de contas das escolas recebedoras dos recursos (Unidades Executoras - UEx) para a Prefeitura (EEx) deveria ocorrer até 31/12/2012, nos termos do art. 20, inciso I, da Resolução CD/FNDE 7/2012, ou seja, no último dia do mandato do Sr. Raimundo Soares do Nascimento. A Prefeitura (EEx) , por sua vez, deveria analisar e consolidar as prestações de contas recebidas das UEx, tendo até 28/2/2013 para prestar contas ao FNDE, conforme estabelecido pelo art. 20, inciso III e §1º da referida resolução (peça 1, p. 73) .
17. Verifica-se, portanto, que o prazo para consolidação e prestação de contas dos valores repassados às UEx recaiu na gestão do prefeito sucessor, Domingos Santana da Cunha Junior, a quem cabia adotar as medidas previstas no art. 20, §5º, inciso I, e §6º da Resolução CD-FNDE 7/2012 em caso de descumprimento pelas UEx, o que não restou demonstrado.
18. Por força do que dispõe o art. 70, parágrafo único, da Constituição Federal, compete ao gestor prestar contas da integralidade das verbas federais recebidas, cabendo-lhe o ônus da prova quanto à boa e regular aplicação desses recursos. Tal entendimento está consolidado nesta Corte de Contas, conforme se verifica nos Acórdão 1577/2014-TCU-Segunda Câmara, 6.716/2015-TCU-1ª Câmara, 9.254/2015-TCU-2ª Câmara, 9.820/2015-TCU-2ª Câmara e 659/2016-TCU-2a Câmara. Ao não apresentar a prestação de contas de todas as unidades executoras, o Sr. Domingos Santana da Cunha Junior atraiu para si a responsabilidade pelo ressarcimento dos valores repassados cuja regular execução não restou demonstrada.
19. Diante do exposto, este membro do Ministério Público de Contas manifesta-se de acordo com o encaminhamento sugerido pela unidade técnica às peças 20-21.".
	É o relatório.

Sâmara Santos Noleto e outros (OAB/MA 12.996), representando Raimundo Soares do Nascimento.

Procurador Sergio Ricardo Costa Caribé.

TOMADA DE CONTAS ESPECIAL. PDDE. UNIDADES EXECUTORAS (UEX). ENTIDADES EXECUTORAS (EEX). OMISSÃO NO DEVER DE PRESTAR CONTAS. CITAÇÃO. ACATAMENTO DA DEFESA QUANTO AOS VALORES REPASSADOS ÀS EEX. CONTAS REGULARES COM RESSALVAS. REJEIÇÃO DAS ALEGAÇÕES DE DEFESA QUANTO AOS VALORES REPASSADOS ÀS UEX. CONTAS IRREGULARES. DÉBITO. MULTA. REMESSA AO MPU.

TOMADA DE CONTAS ESPECIAL (TCE)

Secretaria do TCU no Estado de Alagoas (Sec-AL).

Em exame tomada de contas especial instaurada pelo Fundo Nacional de Desenvolvimento da Educação (FNDE) inicialmente em desfavor do Sr. Raimundo Soares do Nascimento, exPrefeito do Município de Alcântara/MA (gestão 2009-2012) , em razão da omissão no dever de prestar contas dos recursos repassados na modalidade fundo a fundo, à conta do Programa Dinheiro Direto na Escola (PDDE) , no exercício de 2012.
Naquele exercício, o FNDE repassou à Prefeitura Municipal de Alcântara/MA a importância de R$ 176.864,17, sendo R$ 33.145,80 diretamente à Prefeitura e o restante a associações de pais e mestres e conselhos escolares, na condição de unidades executoras - UEx (peça 1, p. 11-13) .
O relatório final do tomador de contas concluiu pela existência de débito no valor integral repassado em 2012 em face da omissão na prestação de contas, responsabilizando o Sr. Raimundo Soares do Nascimento (peça 1, p. 46-48) .
Já no âmbito desta Corte, a então SecexAL entendeu que, relativamente aos valores transferidos às UEx, a responsabilidade deveria recair, solidariamente, ao Sr. Raimundo Soares do Nascimento e ao prefeito sucessor, Domingos Santana da Cunha Junior (gestão 2013-2016) . Quanto aos valores repassados diretamente à prefeitura, a unidade instrutória manteve, para fins de citação, a responsabilização exclusiva do Sr. Raimundo Soares do Nascimento (peça 7) . 
Uma vez realizadas as citações (peças 9-11 e 18) , os responsáveis apresentaram as alegações de defesas acostadas às peças 15 a 17 e 19.
Após analisar as alegações apresentadas, a unidade técnica propõe (peças 20-21) , com a chancela do Parquet especial (peça 22) , julgar regulares com ressalvas as contas do Sr. Raimundo Soares do Nascimento (gestão 2009-2012) e irregulares as contas de seu sucessor, o Sr. Domingos Santana da Cunha Junior (gestão 2013-2016) , imputando-lhe o débito referente aos repasses às associações de pais e mestres (R$ 143.718,37, a valores históricos) , bem como aplicando-lhe a multa legal.
Com as devidas vênias, divirjo do referido encaminhamento quanto à atribuição de responsabilidades pelo dano ao erário em epígrafe. 
Quanto aos valores repassados diretamente à Prefeitura (R$ 33.145,80) , a qual atuou na condição de Entidade Executora - EEx, o Sr. Raimundo Soares do Nascimento apresentou notas fiscais atestadas, cujo pagamento ocorreu a partir da conta específica (Ag. 4729-5; CC 7.554-X) , havendo compatibilidade com o comprovante dos pagamentos à empresa (peça 16, p. 13, 16 e 26; peça 17, p. 65-67 e 69) .
Já no que se refere aos valores repassados a associações de pais e mestres e conselhos escolares (R$ 143.718,37) , a documentação apresentada pelo Sr. Raimundo Soares do Nascimento mostra-se insuficiente para comprovar a boa e regular aplicação das verbas federais repassadas, uma vez que se restringe ao Demonstrativo Analítico da Execução Físico-Financeira (peça 15, p. 50-52) . A respeito do referido repasse, a defesa do seu sucessor não trouxe qualquer comprovante de despesa aos autos, limitando-se a alegar que a documentação comprobatória não teria sido deixada por seu antecessor, impedindo, assim, a prestação de contas ao FNDE.
Assim sendo, resta perquirir a responsabilidade pelo referido dano, aspecto em que divirjo da proposta alvitrada pela unidade técnica e chancelada pelo Parquet especial.
Nos termos do art. 20, inciso I, da Resolução CD/FNDE 7/2012, a prestação de contas das escolas recebedoras dos recursos (Unidades Executoras - UEx) para a Prefeitura (EEx) deveria ocorrer até 31/12/2012. A Prefeitura, na qualidade de entidade executora (EEx) , por sua vez, deveria analisar e consolidar as prestações de contas recebidas das UEx, tendo até 28/2/2013 para prestar contas ao FNDE, conforme estabelecido pelo art. 20, inciso III e §1º da referida resolução (peça 1, p. 73) .
Não se poderia argumentar que tal sistemática fosse específica do exercício de 2012, já que a mesma regra constava da resolução vigente no exercício anterior (Resolução FNDE 17/2011, art. 19, inciso I, e §1º) e com similar teor na resolução vigente a partir de 19/4/2013 (Resolução FNDE 10/2013, art. 19, §1º, incisos I e II) . 
Nesta esteira, observa-se que o prazo para consolidação e prestação de contas dos valores repassados às UEx recaiu na gestão do prefeito sucessor, Sr. Domingos Santana da Cunha Junior, a quem cabia adotar as medidas previstas no art. 20, §5º, inciso I, e §6º da Resolução CD-FNDE 7/2012 em caso de descumprimento pelas UEx, o que não restou evidenciado. 
No entanto, após realizadas as citações, o prefeito antecessor apresentou as respectivas contas. Embora incapazes de demonstrar o nexo das despesas com os recursos transferidos, a documentação encaminhada pelo próprio antecessor evidencia que os recursos em questão foram integralmente geridos pelas UEx e pagos no exercício de 2012, ainda durante a gestão do Sr. Raimundo Soares do Nascimento, consoante discriminado à peça 15, p. 47.
As contas encaminhadas evidenciam, ainda, que, na data de 31/12/2012 (peça 15, p. 49-52) , a consolidação das informações encaminhadas pelas UEx já se encontrava pronta.
Fosse simples caso de omissão, a responsabilidade recairia, nos termos da jurisprudência predominante desta Corte, a exemplo do Acórdão 6744/2018-TCU-Primeira Câmara, sobre o prefeito sucessor, caso não elidida sua responsabilidade.  
No entanto, uma vez sanada a omissão que se imputava aos responsáveis e evidenciado o período em que efetivamente ocorreu a gestão dos recursos, o débito em questão deve recair integralmente sobre o prefeito antecessor, Sr. Raimundo Soares do Nascimento. 
Nesta esteira, saliento que a jurisprudência predominante desta Corte pugna pela responsabilização do prefeito, na qualidade de dirigente máximo do município, em relação às parcelas repassadas diretamente às UEx pendentes de comprovação, a exemplo do Acórdão 2991/2010-TCU-Plenário e 2.393/2010-Plenário, 3.518/2017-1ª Câmara e 4.211/2017-2ª Câmara.
Ainda quanto a este aspecto, não se pode olvidar de que as regras vazadas no art. 20, §1º, da Resolução CD-FNDE 7/2012 atribuem à Prefeitura Municipal o dever de (i) analisar as contas apresentadas pelas UEx, (ii) consolidá-las, (iii) emitir parecer conclusivo e (iv) encaminhá-las ao ente repassador federal, deixando clara a atribuição de responsabilidades da EEx pelos valores transferidos às UEx.
Assim, ante o atual estágio do presente processo, impõe-se a imputação do dano apurado ao Sr. Raimundo Soares do Nascimento, prefeito à época dos repasses e da gestão dos recursos em epígrafe. 
Não obstante, tendo havido a omissão e as justificativas apresentadas pelo prefeito sucessor tendo se mostrado incapazes de afastar sua responsabilidade, nos termos da citação realizada (peça 9) , considero que deve ser aplicada ao Sr. Domingos Santana da Cunha Junior a multa do art. 58 da Lei Orgânica, em razão da intempestividade da apresentação das contas, nos termos do art. 209, §4º, do RI/TCU.
A este respeito, as alegações de defesa do Sr. Domingos Santana da Cunha Junior não merecem ser acatadas, visto que se limitam a informar que as respectivas informações não foram deixadas pela gestão anterior, noticiando tê-las solicitado ao exprefeito e à exsecretária de educação, sem apresentação das respectivas evidências, além de ter ingressado com representação criminal em face do exgestor, após notificação recebida pelo FNDE quanto à inadimplência. 
Caso, no início de sua gestão, não estivessem disponíveis as informações quanto à execução dos recursos por parte das UEx, caberia ao Sr. Domingos Santana da Cunha Junior solicitá-las às associações de pais e mestres e aos conselhos escolares. 
Ao caso não deve se aplicar a regra de se afastar a responsabilidade do sucessor mediante a simples apresentação da representação criminal, como se a ele não restasse outra providência.
Destarte, diante da inexistência de evidências de ter adotado a medida prevista no art. 20, §5º, inciso I, e §6º da Resolução CD-FNDE 7/2012, entendo que a representação criminal noticiada não tem o condão de influir em sua responsabilização.
Com efeito, manifesto-me por que as contas do Sr. Raimundo Soares do Nascimento sejam julgadas irregulares, imputando-se o débito de R$ 143.718,37, a valores históricos, bem como aplicando-lhe a multa do art. 57 da Lei Orgânica. Igualmente, o Sr. Domingos Santana da Cunha Junior deve ter as contas reprovadas, aplicando-se lhe a multa estatuída no art. 58 do referido diploma legal.
Ante o exposto, manifesto-me por que o Tribunal aprove o acórdão que ora submeto à deliberação deste Colegiado.
TCU, Sala das Sessões Ministro Luciano Brandão Alves de Souza, em 23 de abril de 2019.
AUGUSTO SHERMAN CAVALCANTI
Relator